【裁判字號】    97,上,148
【裁判日期】    971007
【裁判案由】    確認本票債權不存在等
【裁判全文】
臺灣高等法院臺南分院民事判決  97年度上字第148號
上  訴  人  戊○○
訴訟代理人  郭俊廷  律師
被 上 訴人  乙○○○○○○○○○○○○○○○日興房屋仲介社
訴訟代理人  甲○○
            丙○○
被 上 訴人  丁○○
上列當事人間請求確認本票債權不存在事件，上訴人對於中華民
國97年6月24日臺灣雲林地方法院第一審判決（97年度訴字第115
號）提起上訴，本院於97年9月23日言詞辯論終結，判決如下：
    主  文
上訴駁回。
第二審訴訟費用由上訴人負擔。
    事  實  及  理  由
一、上訴人主張：
  (一)起訴時主張：
  1.被上訴人乙○○○○○○○○○○○○○○○日興房屋仲介
    社（下稱永慶不動產）於民國（下同）96年12月28日，派業
    務員丙○○以電話邀約上訴人至坐落雲林縣斗六市○○段社
    口小段之土地洽談房地買賣事宜，上訴人乃邀友人陳炳坤陪
    同至現場，於現場時丙○○向上訴人稱買賣之標的係坐落雲
    林縣斗六市○○路342巷101號4層樓房（下稱系爭101號房屋
    ）。嗣於96年12月31日夜間12時許，丙○○利用上訴人白天
    工作疲累不堪、必須休息之際，突至上訴人住宅洽談買賣事
    宜，且未提出任何資料給上訴人參考，亦未就買賣本件房地
    產之事宜加以說明，於匆匆寫完不動產買賣意願書（下稱系
    爭意願書）及本票時，即以夜深為由，催促上訴人於系爭意
    願書及本票上簽名，上訴人乃於未帶老花眼鏡而無法閱覽內
    容之情形下簽名，至丙○○離去後上訴人尋得眼鏡閱覽系爭
    意願書並於97年1月2日委託代書黃碧雲請領土地及建物登記
    謄本、地籍圖謄本，始發覺被上訴人永慶不動產與被上訴人
    丁○○、丙○○以詐術向上訴人謊稱買賣標的為系爭101號
    房屋，卻於系爭意願書記載買賣標的為坐落雲林縣斗六市○
    ○段社口小段83-63地號、83-75地號土地及其上3470建號，
    門牌號碼為雲林縣斗六市○○路342巷103號之建物（下稱系
    爭103號房屋），致上訴人發生錯誤為意思表示，而於系爭
    意願書及本票上簽名。
  2.被上訴人永慶不動產提供之系爭意願書為定型化契約，未予
    上訴人審閱期間即令上訴人於其上簽名，且系爭意願書之條
    款均違反誠實信用原則，依消費者保護法第11條之1第1、2
    項、第12條之規定，其條款不構成契約內容，應為無效，而
    依該買賣意願書所簽發之系爭本票亦失所依據，亦屬無效。
    縱系爭意願書足以成為契約內容，然上訴人係因被上訴人二
    人與丙○○詐騙而發生錯誤簽立該意願書，嗣上訴人於97年
    1月9日以存證信函通知被上訴人二人欲撤銷意思表示，並以
    起訴狀繕本之送達再次通知被上訴人撤銷該意思表示，則系
    爭意願書及本票已無效，為此依民法第88條第1項、第92條
    第1項、消費者保護法第11條之1第1、2項、第12條之規定，
    提起本件訴訟。
  (二)對被上訴人抗辯所為之陳述：
  1.證人丙○○為被上訴人永慶不動產之代理人，其證述完全偏
    袒被上訴人且與事實不符，不足採信。
  2.被上訴人丁○○所提出有廣告招牌之現場照片，該招牌僅寫
    年收租金新台幣（下同）33萬元，未見有販售房屋之字樣，
    易使人誤會為出租房屋，而非出賣房屋。承租系爭103號房
    屋之學生即證人邱天堯、張德勵、陳奕志、陳奕瑋、曾健綸
    等人僅能證明被上訴人丁○○於電線桿上懸掛廣告招牌及表
    示要賣房屋，並無法證明上訴人有進入屋內看房屋。
  3.上訴人係於96年12月28日與證人丙○○、陳炳坤至現場看系
    爭101號房屋後，因丙○○稱其未攜帶鑰匙，而未入屋查看
    ，乃於同日自行前往拍照，足見上訴人係購買系爭101號之
    房屋。
  4.上訴人於96年12月31日晚間在系爭意願書及本票上簽名，此
    據證人鄭張金葉及黃碧雲證述屬實，被上訴人偽稱係96年12
    月28日所簽，與事實不符。
  5.上訴人於法庭寫字時，因法庭燈光明亮，使其未戴眼鏡及戴
    眼鏡時所書寫之字體均相同；而因上訴人多年來患有老花眼
    ，故96年12月31日夜間上訴人只能於丙○○所提出之系爭意
    願書上簽名，而無法瞭解該系爭意願書內容。
  (三)於本院補稱：
    上訴人起訴主張之法律事實有下列人證證言，及眼科醫師診
    斷書暨系爭101號房屋照片物證可證，述明如下：
  1.陪上訴人看房子之友人即證人陳炳坤於原審97年4月22日訊
    問時證稱：「我是在12月28日去看系爭101號房屋，當天是
    原告在中午12點多打電話給我，大約是12點20分至現場，現
    場看房屋的人有我、原告及賣房屋的人，我沒有注意聽賣房
    屋的人講人什麼，是原告跟我說要看系爭101號房屋，我是
    跟我朋友說系爭101號房屋寬度較寬可以買」等語可證。從
    而上訴人既然要陳炳坤陪同看系爭101號房屋，且陳炳坤更
    告之上訴人「系爭101號房屋寬度較寬（指與隔號103號相比
    而言）可以買」，則上訴人意在買系爭101號房屋，灼然明
    甚。
  2.上訴人查詢住在同排117號樓房之住戶證人張沈玉英，97年5
    月19日於原審證稱：「原告於早上大約8、9時（指97年12月
    28日）來向我打聽房子的情形，他跟我說要買第3間，就是
    101號，他說第3間他喜歡，第4間就太窄」等語。足見上訴
    人既已在96年12月28日向張沈玉英表明要買第3間（即系爭
    101號房屋，又嫌第4間（即103號）太窄，豈可能會在同年
    12月31日晚上認同系爭買賣意願書所示系爭103號房屋。從
    而上訴人主張簽名於系爭意願書明示要買系爭103號房屋，
    係未帶老花眼鏡視力不清，始錯誤簽名意願書，實則其意思
    係要買系爭101號房屋，自屬有據。並有眼科診斷證明書診
    斷上訴人「雙眼老花眼，雙眼倒睫毛，目前視力模糊，看近
    距離閱讀需戴+4.00眼鏡（雙眼）才看得清楚」。抑有進者
    ，上訴人尚針對系爭101號房屋拍照存證，此有系爭101號房
    屋之所有權人劉志豐後述證言：「借住房子（系爭101號房
    屋）之人說有阿伯一直在外面拍照」可證。良以上訴人意願
    係買系爭101號房屋才有拍照存證之必要，道理明甚。
  3.證人鄭張金葉97年4月22日在原審證稱：「在12月31日晚上
    被告永慶不動產叫原告去公司，我也有去，但是我在車上沒
    有下去；當天晚上11點多，丙○○又打電話說要來我家，我
    先生就打電話給代書，代書就說沒有人這麼晚訂立契約，後
    來丙○○又打電話給我們，說他已經來到我家門口，那時我
    們已經在睡覺了，丙○○就說，你就有喜歡這間，只差10萬
    元，可以了，我先生想想也好吧，因為晚上我們都很累了，
    後來他又拿本票出來，要原告把契約及本票簽好，再拿現金
    來換本票；我先生還問他說，買的是否是101號，他說是的
    」「沒有拿（指丙○○）證件給我們看，也沒有念給我們聽
    」「我先生當時沒戴眼鏡」等語，足見系爭意願書，上訴人
    簽名日為96年12月31日晚上在上訴人家所簽，而非丙○○不
    實證言所稱96年12月28日晚上，且丙○○亦無拿系爭房地證
    件給上訴人看。從而上訴人主張，因其未戴老花眼鏡，視力
    不明簽意願書內容看不清標的房地內容，自屬信而可徵。
  4.何況證人代書黃碧雲97年4月22日在原審證稱：「12月31日
    原告打電話給我說仲介要去他那裡，我說這麼晚了，請他白
    天上班時間再去，才可以查地籍，後來簽完意願書隔天後，
    原告跟我說好像跟他想的不一樣，是在申請謄本之前原告就
    說意願書所寫的與他要買的不符等語」。足見即便未承辦本
    件代書業務之公正第三人亦證明上訴人所要買，進而請其申
    請系爭房地之土地及建物謄本及地籍圖確係系爭101號房屋
    ，尤其黃代書更證明96年12月31日上訴人說丙○○要去他那
    裡（即簽意願書）始有上訴人電話邀請黃代書前來陪同簽約
    ，此請函查電信局96年12月28日及96年12月31日黃代書及上
    訴人暨對造及丙○○之電話通聯記錄即能證明上訴人所言屬
    實，而對造及丙○○捏造上訴人簽名意願書之日為96年12月
    28日，自非事實，故其證言因關係自己公司利害而偏頗，不
    可採信。
  5.至於原審引用系爭101號房屋所有權人劉志豐於97年5月19日
    於勘驗筆錄證述：「（問：你房屋有無要賣）沒有，沒有賣
    過，也沒有要出賣，不過我的借給別人住，他有說有一個阿
    伯一直在外拍照」，即斷章取義遽以否定上訴人所要買之房
    子非系爭101號房屋，而係系爭103號房屋，未斟酌該句證言
    之下半段話「借住人說有一個阿伯一直在外面拍照」所謂「
    阿伯」即上訴人，所謂「拍照」用意在存取照片證據證明上
    訴人所買樓房為系爭101號房屋，已可證明上訴人之意願係
    購買系爭101號房屋，雖劉志豐證述伊沒要賣系爭101號房屋
    ，但亦不足否定丙○○為達沒收客戶定金有串通屋主為不實
    證言，然因本件上訴人要買之房子是否為系爭101號房屋，
    雙方買賣協商過程僅有依上訴人與系爭仲介社之代理人丙○
    ○之意思表示為依據，若上訴人能證明要買系爭101號房屋
    ，卻錯誤或被騙簽買系爭103號房屋，即符合撤銷錯誤意思
    表示之意願書為要件，不因系爭101號房屋之所有人不賣，
    系爭103號房屋所有人丁○○要賣，而受影響。
  (四)並聲明：
  1.原判決廢棄。
  2.確認被上訴人乙○○○○○○○○○○○○○○○日興房屋
    仲介社，與上訴人於96年12月31日（被上訴人誤繕為96年12
    月28日）就被上訴人丁○○所有坐落雲林縣斗六市○○段社
    口小段83-63地號、83-75地號土地及其上3470建號，門牌號
    碼為雲林縣斗六市○○路342巷103號建物所簽訂之不動產買
    賣意願書無效。
  3.確認台灣雲林地方法院97年度票字第21號民事裁定准予強制
    執行之如附表所示本票債權不存在。
  4.第一、二審訴訟費用由被上訴人連帶負擔。
二、被上訴人則提出如下之抗辯：
  (一)被上訴人永慶不動產部分：
  1.上訴人與被上訴人永慶不動產之承辦人丙○○所洽談購買之
    房屋為系爭103號房屋，二人於96年12月28日亦即星期5至現
    場看完房屋後，於當晚7時30分至被上訴人永慶不動產洽談
    買賣金額，然至10時均無共識，等上訴人回家後，因雙方就
    價金僅差距10至20萬元，承辦人丙○○即先電洽上訴人，嗣
    於上訴人家中以430萬元完成交易，並由上訴人簽發30萬元
    本票做為定金，且約定隔週1下午2時簽訂本約。兩造所買賣
    之房屋是系爭103號房屋，並未曾提及系爭101號房屋。
  2.系爭意願書只是一個憑證，等於是收受上訴人本票以為定金
    之證明；丙○○至上訴人家中時，確實有攜帶產權說明書，
    否則如何填寫資料？
  3.於本院補稱：
  (1)就上訴人戊○○指出，被上訴人丁○○委託永慶不動產所仲
    介予上訴人之房地不是為系爭103號房屋？但原因確為上訴
    人在出價後反悔，不願購買之推諉之詞。其證如下:
  就一般買賣房屋程序為，賣方有意出售時，會委託仲介公司
    代為宣傳銷售，雙方亦會有簽著委賣合約，賣方並應提出所
    有權狀，備份的大門鑰匙，以茲證明其確為該房屋土地之所
    有人，而受委託之仲介公司會依物件特色，製作產權說明書
    並加以廣告宣傳，好尋找有意願之買主。就本件確為上訴人
    因受看板廣告詞【四樓透天，年收租金33萬】所吸引，才電
    話聯絡永慶不動產承辦人丙○○，詢問物件相關細節後，兩
    人相約看房子。
  上訴人戊○○於被上訴人丁○○接受其出價430萬元，亦簽
    定不動產買賣意願書後，再相約於隔週一下午2時（96年12
    月31日）即上訴人應拿現金換回本票時，反而一再要求被上
    訴人丁○○，希望能降價以398萬元成交，遭其拒絕後，上
    訴人即反悔不願購買，乃辯稱說其要購買的房子為系爭101
    號房屋。惟系爭101號房屋屋主劉志豐自始並非有意出賣，
    有劉志豐證言可證。且依不動產買賣常理，上訴人說其要購
    買的房屋為系爭101號房屋，然而永慶不動產根本沒有接受
    系爭101號房屋屋主劉志豐的委託銷售，怎敢胡亂刊廣告，
    胡亂製作文宣，就連開門鑰匙都沒有的情況下，要如何帶客
    戶看房子? 退而言之，根本無法成交，又怎會有服務費佣金
    可收取？且系爭兩棟房屋雖然僻鄰而建，就使用情形系爭10
    1號房屋屋主劉志豐為自用住家，而被上訴人丁○○所有系
    爭103號房屋為整棟九大房，出租給雲林科技大學機械系學
    生供住宿之用，從外觀與內部格局相差甚大，有此可證實上
    訴人戊○○所言確為狡辯卸責之說詞。
  上訴人所簽不動產買賣意願書，其辯稱身分證字號是丙○○
    寫的，只有名字是自己簽的，但經原審確認是上訴人本人所
    簽確實無誤。
  (2)綜觀系爭意願書所載「買方為表示承買上述不動產之誠意，
    同意於簽訂本不動產買賣同時支付承買價5%即30萬元作為斡
    旋金…自簽立本意願書至97年1月5日為止，為斡旋有效期間
    ，於此期間內若賣方接受買方之承買價款及本同意書之條款
    時，買方同意買賣契約即已成立生效，受託人得全權代理買
    方，將斡旋金視同定金交予賣方，此據即自動視為定金收據
    …斡旋金轉為定金後因可歸責於買方之事由致無法簽訂買賣
    契約時，定金由賣方沒收。若係因可歸責於賣方之事由致無
    法簽訂買賣契約時，賣方應加倍返還已收全部之定金。」等
    語可知，系爭意願書僅屬要約之性質，於簽約時要約人即買
    受人以受其拘束，並需支付斡旋金，如出賣人於意願書所定
    之期限內承諾者，買賣契約即成立，斡旋金即視為定金，契
    約如可歸責於收付定金之當事人致不能履行時，即應加倍返
    還定金或不得請求返還。而買賣不動產時買方常會於契約成
    立時交付定金予賣方，此為社會一般交易常情，上訴人買賣
    不動產經驗豐富，實難推諉不知；且上訴人既已同意買賣價
    金為430萬元，證人丙○○於簽約當時，亦曾要求上訴人先
    簽發30萬元本票做為定金，事後再以現金去換回本票等情事
    ，業據上訴人自承在卷，足證上訴人於簽訂系爭意願書之時
    ，已知簽定契約及簽發本票，所應付之基本權利義務關係。
    自不得再以未經審閱為由，主張定型化約款不構成契約內容
    ，亦不得以系爭契約為定型化契約，永慶不動產未事先交上
    訴人審閱即認系爭契約以無效論之。
  (3)按民法第249條第1項第2款定有明文；契約可歸責於付定金
    當事人之事由致不能履行時，定金不得請求返還。依系爭意
    願書之約定及上開民法之規定，是系爭本票所擔保之定金債
    權既仍存在，被上訴人丁○○得沒收上訴人所支付之定金屬
    依法有據。
  (4)不動產買賣意願書簽約日期為97年12月28日確實無誤，就被
    上訴人丁○○為從事業務訓練工作之主管人員，平日文書往
    返，依照規定只要簽署名字一定有押上日期，以確定遞交文
    件時間。上訴人於上訴理由狀言指被上訴人及丙○○捏造日
    期之表示，其應為上訴人與所託之證人勾串證詞所致。
  4.並聲明：
  (1)上訴駁回。
  (2)第二審訴訟費用由上訴人負擔。
  (二)被上訴人丁○○部分：
  1.兩造於96年12月28日晚間7時30分至被上訴人永慶不動產門
    市商談買賣價金，當時被上訴人丁○○亦攜帶系爭103號房
    屋之租賃契約至門市，然雙方對於買賣價金仍無法達成合意
    ；當晚證人丙○○又來電詢問可否以430萬元出售予上訴人
    ，經其同意後，於當晚11、12時許丙○○即持30萬元本票前
    來，詎上訴人於隔週1又說系爭103號房屋較系爭101號房屋
    狹小，僅願意以398萬元購買，遭其拒絕後，上訴人即反悔
    不願購買；系爭101號房屋屋主並沒有出售房屋之意思，格
    局與系爭103號房屋亦不相同。
  2.系爭103號房屋前之電線桿上有懸掛出售之廣告招牌，嗣因
    上訴人起訴，被上訴人丁○○無法出賣房屋，乃將廣告拆除
    。
  3.於本院補稱：96年12月28日有跟上訴人戊○○在永慶房屋直
    接談過…在洽談中，上訴人問我屋內情況非常仔細，因為我
    將整棟房屋共有九個房間租給學生，還有九個獨立的電錶，
    上訴人問我電錶費用怎麼算，因我尚有430萬元貸款未還，
    上訴人出價410萬元，差價20萬元，後來我們就離開了，離
    開之後，丙○○打電話給我，問我如以430萬元是否願意出
    賣，我考慮到銀行還有430萬元貸款，我就答應了，我記得
    那天是星期五晚上，28日當天晚上丙○○就拿本票給我，我
    發現本票日期是31日，我問他為何填寫31日，他說屋主星期
    六、日要做生意，所以約我在31日即星期一下午在永慶房屋
    將本票換現金，31日下午，上訴人在永慶房屋說我房屋比較
    小，是否可以398萬元成交，我不同意，因我貸款還有430萬
    元，而且也已跟我下訂金，丙○○還有帶上訴人及上訴人的
    代書再去看房屋一次，而且101號房屋根本沒有要賣，屋主
    要自己住。
  4.並聲明：
  (1)上訴駁回。
  (2)第二審訴訟費用由上訴人負擔。
三、兩造不爭執之事項：
  (一)證人丙○○曾代理被上訴人永慶不動產與上訴人簽訂不動產
    買賣意願書，內容為：「因買方戊○○委託永慶不動產雲林
    斗六加盟店日興房屋仲介社公司（以下簡稱受託人）居間仲
    介，擬承購賣方丁○○所有下列標示之不動產，現因承購條
    件與賣方之出售條件有所差距，經買方審閱受託人提供之『
    要約書』及『不動產買賣意願書』後願交付斡旋金予受託人
    據以代為斡旋，並約定如下條款：買賣標的物標示如下：雲
    林縣斗六市○○段社口小段83-63、83-75地號土地、雲林縣
    斗六市○○路342巷103號建物…房地產承買價款為430萬元
    …買方為表示承買上述不動產之誠意，同意於簽訂本不動產
    買賣意願書同時支付承買價5%即30萬元作為斡旋金。…自簽
    立本意願書至97年1月5日止為斡旋有效期間，於此期間內若
    賣方接受買方之承買價款及本意願書之條款時，買方同意買
    賣契約即已成立生效，受託人得全權代理買方將斡旋金視同
    定金交予賣方，此據即自動視為定金收據…若買方之承買價
    款及本意願書之條款於斡旋有效期間內不為賣方所接受，或
    期滿後不同意繼續斡旋，則本意願書自動失效，買方所交付
    之斡旋金於失效後3日內立即由受託人無息退還買方…斡旋
    金轉為定金後因可歸責於買方之事由致無法簽訂買賣契約時
    ，定金由賣方沒收。若係因可歸責於賣方之事由致無法簽訂
    買賣契約時，賣方應加倍返還已收全部之定金」。
  (二)上訴人於簽訂系爭意願書同時，並簽發本票予證人丙○○，
    以之作為系爭意願書所稱之斡旋金（即定金）。
  (三)被上訴人丁○○持該本票聲請原審裁定強制執行，經原審以
    97年度票字第21號裁定准予強制執行確定。
四、本院得心證之理由：
  (一)本件上訴人主張被上訴人永慶不動產與丁○○、丙○○以詐
    術向上訴人謊稱買賣標的為系爭101號房屋，卻於系爭意願
    書記載買賣標的為系爭103號房屋，致上訴人發生錯誤為意
    思表示，而於系爭意願書及本票上簽名，且被上訴人永慶不
    動產提供之系爭意願書為定型化契約，未予上訴人審閱期間
    即令上訴人於其上簽名，且系爭意願書之條款均違反誠實信
    用原則，依消費者保護法第11條之1第1、2項、第12條之規
    定，其條款不構成契約內容，應為無效，而依該買賣意願書
    所簽發之系爭本票亦失所依據，亦屬無效等情，為被上訴人
    所否認，並以前開情詞置辯。是以本件兩造爭執之事項在於
    ：1.被上訴人永慶不動產所仲介予上訴人之房地為系爭103
    號房屋或是系爭101號房屋？上訴人所簽不動產買賣意願書
    是否有錯誤之情形？2.系爭不動產買賣意願書是否因被上訴
    人永慶不動產未提供相關文件及給予上訴人合理審閱期間而
    無效？3.不動產買賣意願書簽約日期，被上訴人指為96年12
    月28日？而上訴人戊○○指為96年12月31日？何者所言與事
    實不符？本院審酌如下：
  (二)關於被上訴人永慶不動產所仲介予上訴人之房地為系爭103
    號房屋或是系爭101號房屋？上訴人所簽不動產買賣意願書
    是否有錯誤之情形部分：
  1.上訴人雖舉證人陳炳坤、鄭張金葉、黃碧雲之證述，主張被
    上訴人永慶不動產之承辦人丙○○所仲介之房屋為系爭101
    號房屋，然上訴人之主張及證人之證述，經原審隔離訊問後
    ，發現有下列矛盾及不合常理之處，而無法採信：
  (1)就證人陳炳坤是否陪同上訴人與丙○○至現場看屋部分：
  上訴人就此過程係主張：「大約是中午12時左右丙○○打電
    話給我，我打電話給陳炳坤約他跟我一起去斗六市○○路
    342巷101號看房屋；到現場時丙○○跟我說這間房子的屋主
    週轉不靈，要賣房子，我問他這是幾號，他說是101號，我
    沒有進去，只有在外面看；陳炳坤在場的時候，丙○○說要
    賣400萬元；我們在現場還有遇到證人張沈玉英，我們大約
    看了1、20分鐘，陳炳坤去上班，我就走了」云云（見原審
    卷第20、52頁）。
  證人陳炳坤於原審訊問時先係證稱：「我是在12月28日去看
    系爭101號房屋，當天是原告在中午12點多打電話給我，大
    約是12點20分至現場，現場看房屋的人有我、原告及賣房屋
    的人，我沒有注意聽賣房屋的人講什麼，是原告跟我說要看
    101號房屋，我是跟我朋友說101號房屋寬度較寬可以買，至
    於買賣是他們的事情，我只是幫忙出主意，賣房子的人說什
    麼我聽不清楚」云云（見原審卷第21頁背面至第22頁），當
    原審詢問證人陳炳坤：「賣房子的人有無跟你說要看哪一間
    房屋？」時，證人陳炳坤即猶豫不答，原審又進一步追問證
    人：「這麼清楚的事情有可能不知道嗎？」，證人始稱：「
    我朋友跟我說他要買的是101這間，賣房子的人在現場說什
    麼我不知道，我沒有聽到」（見原審卷第22頁背面）。俟證
    人陳炳坤聽聞證人丙○○於法庭證稱現場只有伊和上訴人二
    人，沒有其他人等語（見原審卷第25頁背面），原審再度質
    問證人陳炳坤到底有無見過證人丙○○時，其又改稱不清楚
    （見原審卷第27頁），至此因原審認上訴人及證人鄭張金葉
    在場使證人陳炳坤無法盡其陳述，乃依民事訴訟法第321條
    第1項之規定，命該二人退庭後，陳炳坤始證稱丙○○並未
    在現場（見原審卷第27頁）。是依證人陳炳坤先附和上訴人
    之主張證稱丙○○曾於現場陪同其與上訴人看屋，卻又對於
    丙○○在現場指示看何間房屋乙節支吾其詞，後聽聞丙○○
    之證述與其有所出入，並經原審命上訴人與證人鄭張金葉退
    庭後，始改稱丙○○未至現場等情狀觀之，其已與上訴人互
    相勾串證詞，欲營造證人丙○○於現場所仲介予上訴人為系
    爭101號房屋而非系爭103號房屋，是證人陳炳坤所證丙○○
    曾在現場陪同其看屋乙節，難信為真。
  (2)反觀被上訴人所舉之證人丙○○就此於原審係結證稱：「是
    原告看到廣告後打電話約我看房子，只有我與原告去看，當
    天有進屋內」等語（見原審卷第25頁背面、第26頁）。而系
    爭103號房屋前之電線桿於96年底曾懸掛廣告招牌，內容為
    ：「4樓透天、9大房、年收租金33萬」，此經系爭103號房
    屋之房客即證人邱天堯、張德勵、陳奕志、陳奕瑋、曾健綸
    結證屬實（見原審卷第48至51頁），並有現場照片在卷足稽
    （見原審卷第15頁），參以該電線桿係位於系爭103號房屋
    與105號房屋之間，系爭101號房屋前並無任何電線桿等情，
    亦有原審勘驗筆錄附卷可證（見原審卷第46頁），而依該廣
    告招牌內容，一般稍具智識之人一望即知係欲出售房屋，而
    非出租房屋，否則何需對外告知有9大房，且每年可收取租
    金33萬元，以吸引投資客？是上訴人與證人丙○○至現場時
    ，系爭103號房屋前既已有廣告招牌直指該屋欲出賣之意思
    ，上訴人當不致有誤認所買受者為系爭101號房屋之可能。
    況證人丙○○曾數次攜帶他人進入系爭103號房屋內查看乙
    節，業經證人陳奕志結證屬實（見原審卷第49頁），又系爭
    101號房屋之屋主自始至終未曾有出售房屋之意思，亦據該
    屋屋主即證人劉志豐證述屬實（見原審卷第53-1頁），而被
    上訴人永慶不動產已就系爭103號房屋製作詳盡之不動產說
    明書，其內並附有系爭103號房屋之土地及建物登記謄本等
    件，此亦有中山路9房別墅不動產說明書在卷足證，是丙○
    ○所受託買賣之房屋既為系爭103號房屋，並曾多次帶人入
    屋查看，且已製作詳盡之不動產說明書，實無理由亦無必要
    向上訴人謊稱所仲介者為系爭101號房屋。再者，衡諸社會
    一般交易習慣，除價格低廉之法拍屋無法入內觀看外，買受
    房屋者均會入屋查看屋內裝潢、格局以了解實際狀況及使用
    坪數，而依系爭意願書所載，本件買賣價金高達430萬元，
    而由上訴人自承其從事賣春捲生意40餘年，買賣過不只一件
    之土地及房屋（見原審卷第71頁背面及第72頁），且以其於
    簽約後即要求證人黃碧雲為其申請地籍圖及土地、建物登記
    謄本，復再次至現場向系爭103號房屋之鄰居張沈玉英尋問
    該地段房屋之現況等情觀之，上訴人為相當謹慎且富智識及
    社會經驗之人，實難信其會於未入屋查看，亦未親見土地及
    建物謄本以明土地及房屋之面積情形下，即輕率買受系爭房
    屋，並簽發面額30萬元之本票作為定金。是證人丙○○雖為
    被上訴人永慶不動產之代理人，然其證詞與客觀證據相符，
    且依常理，房屋仲介業以賺取佣金為目的，謊報無意願售屋
    之屋主欲售屋，勢必徒勞無功，應非仲介業者之技倆，被上
    訴人抗辯上訴人至現場所查看者為系爭103號房屋乙節，應
    可採信。
  (3)至於證人張沈玉英雖證稱：「原告於早上大約8、9時來向我
    打聽房子的情形，他跟我說要買第3間，就是101號，他說第
    3間他喜歡，第4間就太窄」等語（見原審卷第53、55頁），
    然依證人之證述僅能證明上訴人向其表示欲購買系爭101號
    房屋，並無法證明上訴人與丙○○所接洽之房屋為系爭101
    號房屋。況上訴人所稱於96年12月28日中午與陳炳坤在現場
    遇到證人張沈玉英乙節，與證人張沈玉英之證述不符，益徵
    上訴人主張所購買者為系爭101號房屋與事實不符，顯不足
    採。
  2.就上訴人與證人丙○○簽訂系爭意願書與本票之過程部分：
  (1)上訴人主張：「丙○○在31日晚上大約是6點打電話給我，
    叫我再去他公司，我準時6點到那裡，我想說地籍圖也沒有
    申請出來，所以沒有答應要買，當時丁○○有在場，他也沒
    有跟我說房子是幾號；到了7、8點我們就回去了，大約11點
    丙○○又打電話給我，跟我說他要來我這裡，我就打電話給
    我的代書黃碧雲要請她過來，她說太晚了不要，我就打電話
    給丙○○說太晚了，叫他不要來，他後來又打電話給我，說
    他已經到我家門口；他說101號的房子我如果要買，不差那
    30萬元，當時我太太鄭張金葉也在場，我想面寬較寬，比較
    大，我喜歡，他說那就簽一簽，要我先簽30萬元的本票當定
    金，以後再拿現金來換回去，我太太就說如果可以就簽，我
    及我太太還有再問丙○○是否是101號，他也說是，他沒有
    念契約給我聽，我也沒有戴老花眼鏡；系爭意願書上的身分
    證字號是丙○○寫的，名字是我自己簽的；我在1月2日那天
    去找我的代書，請她去幫我申請101號的地籍圖及登記謄本
    ，後來就發現門牌號碼不符」云云（見原審卷第20頁背面、
    第21、25頁）。
  (2)證人丙○○於此部分於原審結證稱：「我後來將買賣雙方約
    到公司來談，在公司沒談成，但是因為價差只有10萬元，我
    就帶著謄本、產權證明書到原告家裡，當時原告太太在場，
    簽意願書時，我有告訴原告那是我們在現場看的房子，原告
    有問我門牌號碼對不對，我說是103號沒有錯，並沒有提到
    101號，我是在旁邊一邊寫一邊說，他有拿眼鏡，但是我不
    知道他有沒有戴，意願書上的簽名及身分證字號都是原告自
    己寫的」等語（見原審卷第25頁背面至第26頁背面）。而經
    原審命上訴人分別戴上及摘下眼鏡與證人丙○○當庭書寫上
    訴人之身分證字號「Ｚ000000000」數次（見原審卷第32至34
    頁、第42頁），系爭意願書上「Ｚ000000000」與丙○○所書
    寫之字樣相去甚遠，反與上訴人戴眼鏡時當庭書寫之字樣較
    雷同（見原審卷第34頁），顯出於同一人所為，尤其是「5
    」、「6」二數字運筆之筆順、字形、落筆之角度及轉折處
    等均與上訴人戴眼鏡時所書寫者十分相同，而與其未戴眼鏡
    時所書寫之字樣有所出入（見原審卷第33頁），足證丙○○
    上開證述亦可採信，上訴人所主張其於簽約時未戴眼鏡云云
    ，令人難以相信。
  (3)證人鄭張金葉雖證稱：「在12月31日晚上被告永慶不動產叫
    原告去公司，我也有去，但是我在車上沒有下去；當天晚上
    11點多，丙○○又打電話說要來我家，我先生就打電話給代
    書，代書就說沒有人這麼晚訂立契約，後來丙○○又打電話
    給我們，說他已經來到我家門口，那時我們已經在睡覺了，
    丙○○就說，你就有喜歡這間，只差10萬元，可以了，我先
    生想想也說好吧，因為晚上，我們都很累了，後來他又拿本
    票出來，要原告把契約及本票簽好，再拿現金來換本票；我
    先生還問他說，買的是否是101號，他說是的」云云（見原
    審卷第23頁背面、第24頁）。然觀之系爭意願書上上訴人簽
    署姓名及身分證字號之空間極其狹小（見原審卷第43頁），
    如依上訴人及證人鄭張金葉所證述，上訴人雙眼均患有度數
    不輕之老花眼，則於未戴眼鏡之情形下，如何在深夜燈光昏
    暗且雙眼疲憊之際，於該極狹小之空格中簽署其姓名及書寫
    其身分證字號？況以上訴人為相當謹慎之人，已如前述，其
    亦自承就買賣不動產具有無數經驗（見原審卷第72頁），實
    難信其於未戴老花眼鏡無法查看契約內容之情形下，即率予
    簽立買賣價款達430萬元之不動產買賣意願書，並簽發面額
    30萬元之本票。證人鄭張金葉上開證述，實與常情有違，顯
    不足採。
  (4)至於證人黃碧雲雖於原審證稱：「12月31日原告打電話給我
    說仲介要去他那裡，我說這麼晚了，請他白天上班時間再去
    ，才可以查地籍，後來簽完意願書隔天後，原告跟我說好像
    跟他想的不一樣，是在申請謄本之前原告就說意願書所寫的
    與他要買的不符」等語（見原審卷第25頁），然此與上訴人
    主張於申請謄本後始發現有誤等情已不相符，況證人上開證
    述，亦僅能證明上訴人曾向其表示系爭意願書所記載之買賣
    標的非原本欲購買之房地，並無法證明上訴人與丙○○所洽
    購者為何房屋。是證人黃碧雲之證述，亦無法為有利於上訴
    人之認定。
  3.基上，丙○○代理被上訴人永慶不動產所仲介予上訴人之房
    屋，應為系爭103號房屋，而非系爭101號房屋，且上訴人係
    於戴眼鏡之情形下，簽訂系爭意願書及簽發本票，故其主張
    簽訂系爭意願書係遭被上訴人詐欺及有錯誤之情形，應無足
    取。
  (三)關於系爭不動產買賣意願書是否因被上訴人永慶不動產未提
    供相關文件及給予上訴人合理審閱期間而無效部分：
  1.按企業經營者與消費者訂立定型化契約前，應有30日以內之
    合理期間，供消費者審閱全部條款內容；違反前項規定者，
    其條款不構成契約之內容，但消費者得主張該條款仍構成契
    約之內容，消費者保護法第11條之1第1、2項固有明文。然
    上述規範目的在給予消費者充分瞭解契約內容之機會，避免
    消費者因倉促、無法或不及細閱定型化約款、未及審究內容
    瞭解其依契約所得主張之權利及應負擔之義務，即與企業經
    營者訂定顯失公平之契約而受有損害，非謂任何情形下，消
    費者均得以無審閱期間為由，主張定型化契約約款不構成契
    約內容，易言之，倘消費者於簽約前已充分瞭解該契約基本
    之權利義務關係者，自無強令企業經營者或消費者不得逕行
    締約、陷契約內容不安定之必要，故上開條文應為目的性限
    縮解釋，消費者於上開情形，即不得再以未預先審閱定型化
    契約約款為由，主張該約款不構成契約內容。
  2.上訴人主張被上訴人永慶不動產並未提供系爭103號房屋相
    關資料及給予上訴人合理審閱期間云云，然為被上訴人所否
    認，並以前揭情詞置辯，經查：系爭意願書開宗明義即記載
    ：「買方簽訂本意願書前，已就『不動產說明書』詳細審閱
    ，並以確實攜回本意願書審閱3日以上並充分瞭解本意願書
    之內容無誤（審閱期間至少為3日，但買方已充分瞭解本意
    願書內容，並自願放棄3日以上之審閱權利者，不在此限）
    」，縱有上訴人所指簽署系爭意願書時未有3日之審閱期間
    ，惟被上訴人永慶不動產已就系爭103號房屋製作詳盡之不
    動產說明書，業如上述，本件承辦人丙○○亦將該不動產說
    明書交予上訴人審閱乙節，已據證人丙○○到庭證述屬實（
    見原審卷第26頁），參以系爭意願書尚記載系爭103號房屋
    所坐落土地之地號，倘丙○○未攜該不動產說明書至上訴人
    家中，如何與上訴人簽訂該意願書？況該房屋總價430萬元
    ，上訴人如欲購買，尚須支付30萬元之斡旋金（即定金），
    於上訴人未親見土地及建物登記謄本以明所有權是否確為被
    上訴人丁○○所有之情形下，怎可能輕率簽發30萬元之本票
    ？且上訴人既在丙○○攜帶該不動產說明書及系爭意願書至
    上訴人家中的同時，亦馬上同意於系爭意願書右下方該欄簽
    名，則應認其已充分審閱不動產說明書，及瞭解系爭意願書
    之內容，並願意放棄該審閱期間權利，既然願意放棄該審閱
    期間權利，即不得於事後在為被上訴人未給予審閱期間之主
    張，是上訴人上開主張，顯不足採。
  3.再者，綜觀系爭意願書所載：「買方為表示承買上述不動產
    之誠意，同意於簽訂本不動產買賣意願書同時支付承買價5%
    即30萬元作為斡旋金…自簽立本意願書至97年1月5日止為斡
    旋有效期間，於此期間內若賣方接受買方之承買價款及本意
    願書之條款時，買方同意買賣契約即已成立生效，受託人得
    全權代理買方將斡旋金視同定金交予賣方，此據即自動視為
    定金收據…斡旋金轉為定金後因可歸責於買方之事由致無法
    簽訂買賣契約時，定金由賣方沒收。若係因可歸責於賣方之
    事由致無法簽訂買賣契約時，賣方應加倍返還已收全部之定
    金。」等語可知，系爭意願書僅屬要約之性質，於簽約時要
    約人即買受人已受其拘束，並須支付斡旋金，如出賣人於意
    願書所定之期限內承諾者，買賣契約即成立，斡旋金即視為
    定金，契約如可歸責於收付定金之當事人致不能履行時，即
    應加倍返還定金或不得請求返還。而買賣不動產時買方常會
    於契約成立時交付定金予賣方，此為社會一般交易常情，上
    訴人買賣不動產之經驗相當豐富，實難諉為不知；且上訴人
    既已同意買賣價金為430萬元，證人丙○○於簽約當時，亦
    曾要求上訴人先簽發30萬元本票作為定金，事後再以現金去
    換回本票等情，業據上訴人自承在卷（見原審卷第20頁背面
    ），足證上訴人於簽訂系爭意願書之時，已知簽訂契約及簽
    發本票所應負之基本權利義務關係。而系爭意願書所規範者
    既僅為上訴人須受要約之拘束及簽發本票作為定金之效力，
    上訴人於簽訂系爭意願書時，當明顯可知意願書內有關定金
    之約定及其效力，始簽發系爭本票，揆諸上揭說明，自不得
    再以未經審閱為由，主張定型化約款不構成契約內容。
  4.次按，定型化契約中之條款違反誠信原則，對消費者顯失公
    平者，無效。消費者保護法第12條第1項固有明文。而現代
    社會中，個人日常生活即有大量之締約需求，就所有契約均
    要求由交易雙方個別商議，於交易速度與締約成本上均不可
    行，定型化契約實係因應現代交易型態所必須之締約方式，
    申言之，定型化契約係現代社會所必須之交易方式，並非僅
    因企業經營者單方面利益考量而採行之制度，其本質仍係雙
    方意思合致而訂立之契約。而私法自治、契約自由仍為我國
    民法之基石，蓋自由市場提供締約雙方充分選擇締約對象、
    締約條件之機會，締約雙方於理性判斷下均會追求自身最大
    利益，雙方意思表示合致而締結之契約將達成雙方最大利益
    ，於此前提下，公權力無須過度介入，否則反將因管制措施
    妨害最大利益之達成，至於個別當事人因自身疏忽等情況，
    致以較差之條件締約，除符合其他法定要件（如：得撤銷）
    外，亦不得據以主張不受契約之拘束，此由民法對一般法律
    行為，僅在有違反強行規定或公序良俗，始例外認為無效，
    否則均允當事人自由形成乙節即明。經查：系爭意願書關於
    斡旋金之約定完全符合民法第249條所規定定金之效力，且
    上訴人既已同意以430萬元之價款買受系爭103號房屋，而被
    上訴人永慶不動產僅係房地之仲介者，真正之所有權人丁○
    ○並未至其家中，是上訴人對於該買賣契約仍須被上訴人丁
    ○○同意始成立當亦有所了解，再者，遍查系爭意願書之條
    款均符合社會交易常情，如賣方不同意上訴人所願承買之價
    格，定金仍可退還上訴人，而非無條件沒收，更有甚者，於
    買賣契約成立生效後，如因可歸責於賣方即被上訴人丁○○
    之事由而不能履行時，被上訴人丁○○反應加倍返還定金予
    上訴人，是該契約條款並無任何違反誠信原則，對上訴人顯
    失公平之處，尚難以系爭契約為定型化契約，被上訴人永慶
    不動產未事先交上訴人審閱，即認系爭契約為無效。是上訴
    人上開主張，亦無可採。
  5.末按，契約因可歸責於付定金當事人之事由，致不能履行時
    ，定金不得請求返還。民法第249條第1項第2款定有明文。
    經查：被上訴人丁○○已同意上訴人所為之要約而於系爭意
    願書簽名，此有被上訴人永慶不動產所提出之系爭意願書在
    卷可佐（見原審卷第43頁），足證上訴人與被上訴人丁○○
    間就系爭103號房屋所為之買賣契約已成立，而該買賣契約
    既因可歸責於上訴人之事由致不能履行，依系爭意願書之約
    定及上開民法之規定，被上訴人丁○○得沒收上訴人所支付
    之定金。是系爭本票所擔保之定金債權既仍存在，上訴人主
    張系爭本票債權不存在云云，於法顯有不合。
  (四)就不動產買賣意願書簽約日期，被上訴人指為96年12月28日
    ，而上訴人戊○○指為96年12月31日，何者所言與事實不符
    部分：
  1.經查：系爭意願書上被上訴人永慶不動產承辦人丙○○所填
    載之日期與買方簽章時間皆為96年12月28日，有系爭意願書
    附於原審卷可參（見原審卷第43頁），並經本院勘驗原本與
    影本相符無誤。如前所述，上訴人既已同意買賣價金為430
    萬元，證人丙○○於簽約當時，亦曾要求上訴人先簽發30萬
    元本票做為定金，事後再以現金去換回本票等情事，亦為兩
    造所不爭執。就此而言，如對照被上訴人丁○○於本院所為
    陳述：「…我記得那天是星期五晚上，28日當天晚上丙○○
    就拿本票給我，我發現發票日期是31日，我問他為何填寫31
    日，他說屋主星期六、日要做生意，所以約我在31日即星期
    一下午在永慶房屋將本票換現金」等語，經核對月曆96年12
    月28日確為星期五，與被上訴人所說上訴人告以星期六、日
    作生意較忙，星期一（31日）再以現金換回本票，時間上吻
    合，且係符合社會一般買賣之常情，亦符合本件先簽定系爭
    意願書及簽發作為定金之本票，再於簽發本票後之幾日以現
    金換回本票之時間流程，況上訴人為相當謹慎之人，已如前
    述，其亦自承就買賣不動產具有無數經驗，故上訴人對於系
    爭意願書上所記載之內容及日期，應皆會加以注意，是以被
    上訴人主張系爭意願書簽約日期為96年12月28日，較為可採
    。原審就本件本票所作成之97年度票字第21號裁定附表亦記
    載本票發票日記載為96年12月28日，到期日則為96年12月31
    日，故上訴人主張本票發票日與簽定系爭意願書皆為同一天
    ，即96年12月31日，不足為採。
  2.再者，系爭意願書因僅屬要約之性質已如前述，於簽約時要
    約人即上訴人已受其拘束，並須支付斡旋金，且出賣人丁○
    ○亦於意願書所定之期限內承諾，則買賣契約即成立，斡旋
    金即視為定金。而買賣不動產時買方常會於契約成立時交付
    定金予賣方，此為社會一般交易常情，上訴人買賣不動產之
    經驗相當豐富，實難諉為不知，上訴人與被上訴人之間的買
    賣契約皆既已成立，上訴人對於買賣不動產之基本權利義務
    關係均應予負責。
五、綜上所述，被上訴人永慶不動產仲介予上訴人之房屋既係與
    系爭意願書上所記載相符之系爭103號房屋，且被上訴人永
    慶不動產已事先提供不動產說明書交上訴人審閱，並已於意
    願書上表示放棄審閱期間，本件上訴人簽訂系爭意願書即無
    任何錯誤或被詐欺之情形，而上訴人於簽訂系爭意願書之時
    ，既已深知該契約所規範之相關權利義務，及簽發本票所代
    表之意義，且系爭本票所擔保之定金債權仍存在，是其主張
    被上訴人永慶不動產未事先將系爭意願書及不動產說明書交
    其審閱，系爭意願書應屬無效及本票債權不存在云云，委無
    足取。從而，上訴人依民法第88條第1項、第92條第1項、消
    費者保護法第11條之1第1、2項、第12條之規定，請求確認
    系爭意願書無效及本票債權不存在，為無理由，應予駁回。
    原審所為上訴人敗訴之判決，核無不合，上訴人指摘原判決
    不當，求予廢棄改判，為無理由，應予駁回。
六、本件判決結果已明，兩造其餘之攻擊或防禦方法，經本院斟
    酌後，認為均與判決之結果不生影響，自無逐一詳予論駁之
    必要，併此敘明。
七、據上論結，本件上訴為無理由，依民事訴訟法第449條第1項
    、第78條，判決如主文。
中    華    民    國    97    年    10    月    7     日
                   民事第四庭     審判長法  官  王惠一
                                        法  官  王浦傑
                                        法  官  蘇重信
上為正本係照原本作成。
如對本判決上訴，須於判決送達後20日內向本院提出上訴狀，未
表明上訴理由者，應於上訴後20日內，向本院提出理由書（須附
繕本）。依法須繳納裁判費並應委任律師為訴訟代理人，始得上
訴。
中    華    民    國    97    年    10    月    7     日
                                        書記官  陳嘉琍
【附記】
民事訴訟法第466條之1：
(1)對於第二審判決上訴，上訴人應委任律師為訴訟代理人。但上
  訴人或其法定代理人具有律師資格者，不在此限。
(2)上訴人之配偶、三親等內之血親、二親等內之姻親，或上訴人
  為法人、中央或地方機關時，其所屬專任人員具有律師資格並
  經法院認為適當者，亦得為第三審訴訟代理人。
民事訴訟法第466條之2：
  上訴人無資力委任訴訟代理人者，得依訴訟救助之規定，聲請
  第三審法院為之選任律師為其訴訟代理人。


司法院資訊處製作；財團法人民間司法改革基金會備份。
